【裁判字號】    97,重訴,296
【裁判日期】    981109
【裁判案由】    拆屋還地等
【裁判全文】
臺灣士林地方法院民事判決             97年度重訴字第296號
原      告  戊○○○
            己○○
            丙○○
兼 上三 人
訴訟代理人  乙○○
上  四  人
訴訟代理人  李振華律師
            林志嵩律師
被      告  甲○○
            丁○○
共      同
訴訟代理人  曾孝賢律師
複 代理 人  鄭玉鈴律師
被      告  酉○○
法定代理人  丁○○
被      告  未○○
            子○○
上  一  人
法定代理人  丑○○
兼  被  告  申○○
被      告  卯○○
            巳○○
兼 上二 人
法定代理人  午○○
上  二  人
法定代理人  辰○○
被      告  辛○○
法定代理人  寅○○
兼  被  告  壬○○
被      告  癸○○○
            亥○○○
            戌○○
            庚○○
上列當事人間拆屋還地等事件，本院於民國98年10月26日言詞辯
論終結，判決如下：
    主  文
被告甲○○、丁○○、庚○○應自臺北市○○區○○段二小段五
三一、五三一之二地號土地如附圖所示甲、乙部分及其上房屋遷
出，被告甲○○、丁○○應將占用臺北市○○區○○段二小段五
三一、五三一之二地號土地如附圖甲、乙所示之房屋拆除，並將
所占用之土地返還予原告及其他共有人。
被告甲○○應給付原告各新臺幣萬肆仟捌佰伍拾捌元及自民國
九十七年九月二十三日起至清償日止，按週年利率百分之五計算
之利息，並自民國九十七年九月十三日起至返還臺北市○○區○○段二小段五三一、五三一之二地號土地如附圖所示甲、乙部分
予原告及其他共有人之日止，按月給付原告各新臺幣陸佰貳拾陸
元。
被告丁○○應給付原告各新臺幣壹萬陸仟柒佰拾貳元及自民國
九十七年十月五日起至清償日止，按週年利率百分之五計算之利
息，並自民國九十七年九月十三日起至返還臺北市○○區○○段
二小段五三一、五三一之二地號土地如附圖所示甲、乙部分予原
告及其他共有人之日止，按月給付原告各新臺幣佰元。
本判決第二、三項其中一被告給付時，另一被告於該給付範圍內
同免其責。
原告其餘之訴駁回。
訴訟費用新臺幣拾柒萬壹仟玖佰捌拾肆元由被告甲○○、丁○○
負擔。被告甲○○、丁○○應賠償原告新臺幣拾柒萬壹仟玖佰捌
拾肆元。
本判決原告勝訴部分，關於被告甲○○部分得假執行；關於被告
丁○○部分，於原告以新臺幣陸佰零陸萬元供擔保後，得假執行
；被告丁○○如以新臺幣壹仟捌佰壹拾捌萬元預供擔保後，得免
為假執行。
原告其餘假執行之聲請駁回。
    事  實  及  理  由
壹、程序方面
    被告未○○、申○○、酉○○、子○○、午○○、卯○○、
    巳○○、壬○○、辛○○、癸○○○、亥○○○、戌○○、
    、庚○○經合法通知，未於言詞辯論期日到場，核無民事訴
    訟法第386 條各款所列情形，爰依原告聲請，由其一造辯論
    而為判決。
貳、實體方面
一、原告起訴主張：伊等為臺北市○○區○○段二小段531 、53
    1 之2 地號土地（下合稱「系爭土地」，分別則以地號稱之
    ）之分別共有人，應有部分各為1/ 88 。茲因被告甲○○、
    丁○○所有，現由被告占有使用之臺北市○○區○○段2 小
    段34建號即門牌號碼臺北市○○區○○路1 段185 號之房屋
    （下稱「系爭房屋」）無權占用系爭土地如附圖所示甲（面
    積9 平方公尺）、乙（面積151 平方公尺）部分，致伊等所
    有權之行使受到侵害。為此，爰依民法第767 條第1 項、第
    821 條之規定，訴請被告甲○○、丁○○拆屋還地。又被告
    甲○○、丁○○無權占有系爭土地附圖所示甲、乙部分，受
    有相當於租金之不當得利，是依民法第179 條之規定，訴請
    被告甲○○、丁○○給付相當於租金之金額等語。並聲明：
    (一)被告甲○○、丁○○應將系爭房屋拆除，被告應自系爭土
    地及系爭房屋遷出，並將系爭土地如附圖所示甲、乙部分返
    還予原告及其他共有人。(二)被告甲○○、丁○○應給付原告
    各新臺幣（下同）3 萬4,858 元及自起訴狀繕本送達翌日起
    至清償日止，按週年利率5%計算之利息，並自民國97年9 月
    13日起至返還系爭土地予原告之日止，按月給付原告各626
    元。(三)願供擔保，請准宣告假執行。
二、被告丁○○則以：被告未○○、申○○、酉○○、子○○、
    午○○、卯○○、巳○○、壬○○、辛○○、癸○○○、亥
    ○○○、戌○○未占有系爭房屋，僅係將戶籍設於系爭房屋
    ，原告將其等列為本件被告為無理由。又系爭房屋係於29年
    間建築完成，其原始起造人林傳旺於申請建築執照時，應已
    取得當時土地所有人之同意，是伊使用系爭土地應有合法之
    權源。且林傳旺曾於38年11月28日，以在系爭土地上有系爭
    房屋為由，向地政機關聲請登記地上權，是伊自屬有權使用
    系爭土地。又上開地上權之登記雖有錯誤，然伊係信賴系爭
    房屋就系爭土地有地上權而承受系爭房屋，依土地法第43條
    之規定伊信賴自應受到保護。再者，伊與被告甲○○曾與系
    爭土地之他共有人張謝菊、王財、高王秀卿、王秀美、謝黃
    秀鳳、李世仁、李皆輝、李權城、李佩樺（下稱「張謝菊等
    人」）成立調解，由伊及被告甲○○按月給付租金予張謝菊
    等人，是伊及被告甲○○與原告間業已成立租賃契約，伊自
    得依該租賃契約占有系爭土地等語，資為置辯。並聲明：(一)
    原告之訴及其假執行之聲請均駁回。(二)如受不利判決，願供
    擔保請准宣告免為假執行。
三、被告甲○○則以：伊同意原告之請求等語。
四、被告未○○、申○○、酉○○、子○○、午○○、卯○○、
    巳○○、壬○○、辛○○、癸○○○、亥○○○、戌○○、
    午○○、庚○○已於相當時期受合法之通知，而未於言詞辯
    論期日到場，亦未提出任何準備書狀附具理由爭執以供本院
    斟酌。
五、兩造不爭執之事實（本院98年6 月10日準備程序筆錄）：
  (一)原告為系爭土地之分別共有人，應有部分各為1/ 88 。
  (二)系爭房屋為被告甲○○、丁○○共有，應有部分各為1/2 。
    被告甲○○、丁○○、未○○、申○○、酉○○、子○○、
    午○○、卯○○、巳○○、壬○○、辛○○、癸○○○、亥
    ○○○、戌○○之戶籍均設立於系爭房屋。被告庚○○為系
    爭房屋1 樓之承租人，於系爭房屋1 樓經營竹屋餐廳。
  (三)系爭房屋坐落系爭土地之位置、面積，詳如附圖所示。
  (四)原告於67年9 月1 日就系爭土地應有部分辦畢繼承登記。
六、得心證之理由
    原告主張伊等為系爭土地之共有人，被告甲○○、丁○○共
    有之系爭房屋無權占用系爭土地如附圖所示甲、乙部分，致
    伊等受有相當於租金之不當得利，其餘被告居住於系爭房屋
    內，亦屬無權占有系爭土地等情，然為被告丁○○所否認，
    並以前揭情詞置辯，是本件之爭點厥為：(一)原告得否依民法
    第767 條第1 項前段、第821 條之規定，請求被告甲○○、
    丁○○拆除系爭房屋，並請求被告返還系爭土地予己及全體
    共有人？1.被告未○○、申○○、酉○○、子○○、午○○
    、卯○○、巳○○、壬○○、辛○○、癸○○○、亥○○○
    、戌○○、庚○○有無居住於系爭房屋，而占有系爭土地如
    附圖所示甲、乙部分？2.林傳旺建築系爭房屋有無取得當時
    土地所有人之同意，而得占有使用系爭土地如附圖所示甲、
    乙部分？3.原告與被告甲○○、丁○○間就系爭土地有無成
    立租賃契約？4.被告丁○○就系爭土地有無地上權？5.被告
    丁○○得否主張信賴土地登記資料而受保護？(二)原告得請求
    被告甲○○、丁○○給付若干相當於租金之不當得利？茲分
    述如下：
  (一)原告得請求被告甲○○、丁○○拆除系爭房屋，並請求被告
    甲○○、丁○○、庚○○返還系爭土地如附圖所示甲、乙部
    分予己及全體共有人。
    1.被告未○○、申○○、酉○○、子○○、午○○、卯○○
      、巳○○、壬○○、辛○○、癸○○○、亥○○○、戌○○未居住於系爭房屋；被告庚○○則占有使用系爭房屋1
      樓。
      (1)按請求返還所有物之訴，應以現在占有該物之人為被告
        ，如非現在占有該物之人，要不得本於物上請求權，對
        之請求返還所有物（最高法院29年度上字第1061號判例
        要旨參照）。經查，被告未○○、申○○、酉○○、子
        ○○、午○○、卯○○、巳○○、壬○○、辛○○、癸○○○、亥○○○、戌○○未居住於系爭房屋等情，有
        臺北市政府警察局南港分局民國98年5 年19日北市警南
        分刑字第098305767100號函在卷可稽（本院卷三第65頁
        ），顯見被告未○○、申○○、酉○○、子○○、午○○、卯○○、巳○○、壬○○、辛○○、癸○○○、亥
        ○○○、戌○○僅係設立戶籍於系爭房屋，而無居住之
        事實，是被告未○○、申○○、酉○○、子○○、午○○、卯○○、巳○○、壬○○、辛○○、癸○○○、亥
        ○○○、戌○○既未占有系爭房屋及系爭土地，則揆諸
        上開說明，原告請求其等自系爭土地及系爭房屋遷出，
        並將系爭土地如附圖所示甲、乙部分返還予原告及其他
        共有人，顯非正當，而不足採。
      (2)至被告庚○○係向被告甲○○、丁○○承租系爭房屋1
        樓，經營竹屋餐廳等節，有本院勘驗筆錄、租賃契約、
        98年5 月6 日現場照片存卷可參（本院卷一第191 、22
        4 、225 頁、卷三第60至62頁），是庚○○自有占有使
        用系爭房屋1 樓之事實至明。
    2.被告丁○○未證明林傳旺建築系爭房屋時取得當時土地所
      有人之同意以占有使用系爭土地。
      按以無權占有為原因，請求返還所有物之訴，被告對原告
      就其物有所有權存在之事實無爭執，而僅以非無權占有為
      抗辯者，原告於被告無權占有之事實，無舉證責任。被告
      應就其取得占有，係有正當權源之事實證明之。如不能證
      明，則應認原告之請求為有理由（最高法院72年度臺上字
      第1552號判決要旨參照）。經查，被告丁○○辯稱系爭房
      屋為林傳旺所建，其於建築系爭房屋時，已取得系爭土地
      所有人之同意，原告因繼承取得系爭土地之應有部分，亦
      應受此拘束云云，然為原告所否認，揆諸上開說明，被告
      丁○○即應就此有利於己之事實負舉證之責。惟原告迄未
      舉證證明林傳旺於建築系爭房屋時已得系爭土地所有人之
      同意，是被告丁○○所辯上情，即屬無據，而不足採。
    3.原告及被告甲○○、丁○○間就系爭土地未成立租賃契約
      。
      經查，訴外人張謝菊等人於94年5 月間，訴請被告甲○○
      、丁○○給付占有系爭土地所受相當於租金之不當得利，
      張謝菊等人並與被告甲○○、丁○○成立調解，約定被告
      甲○○、丁○○給付張謝菊等人7 萬2,000 元，並按月給
      付1 萬元予張謝菊等人等情，業經本院調閱本院內湖簡易
      庭94年度湖小調字第450 號返還不當得利等事件卷宗核閱
      無訛，顯見原告並非上開調解事件之當事人，且被告甲○○、丁○○係與張謝菊等人就占有系爭土地之不當得利部
      分成立調解，亦非與系爭土地之全體共有人就系爭土地成
      立租賃契約。是被告丁○○辯稱兩造已於94年間成立租賃
      契約，伊亦按月給付租金予張謝菊等人，伊自有權占有系
      爭土地云云，尚有誤會，而不足取。
    4.被告丁○○就系爭土地並未設定地上權。
      按不動產物權，依法律行為而取得、設定、喪失及變更者
      ，非經登記，不生效力，民法第758 條第1 項定有明文。
      地上權為物權，自須經登記，始生效力。稽諸臺北市土地
      登記謄本（本院卷一第28至66頁）記載，531 地號土地分
      別設定地上權予訴外人林智源、王清琴、吳林地花、曾連
      發、曾連松、曾連波、曾若彬、曾連益、曾若麟、東馬建
      設股份有限公司、林兆真、吳旭東；531 之2 地號土地則
      未經設定地上權等情以觀，足見被告甲○○、丁○○於系
      爭土地上並未登記有地上權，其並非系爭土地之地上權人
      甚明。且縱被告丁○○曾與系爭土地之所有權人協議於系
      爭土地上設定地上權，然該地上權既未經登記，依上揭規
      定，自不生效力。準此，原告主張被告丁○○非系爭土地
      之地上權人，不得主張有權占有系爭土地等語，應屬可採
      。
    5.被告丁○○不得依土地法第43條之規定，主張信賴土地登
      記資料而受保護。
      按依土地法所為之登記，有絕對效力，土地法第43條定有
      明文。又聲請登記，而未經該管地政機關將應行登記之事
      項記入登記簿者，既不得謂已依土地法為登記，土地法第
      43條所定之效力即無由發生（最高法院33年上第5374號判
      例要旨參照）。被告丁○○固辯稱伊信賴被告甲○○所提
      出之建築改良物所有權狀及他項權利證明書及林傳旺之他
      項權利登記聲請書，故認系爭房屋坐落於系爭土地上有地
      上權云云。惟查，被告甲○○、丁○○於系爭土地上並未
      設定地上權等情，已如上述（見上六之(一)之4.），則臺北
      市松山地政事務所既未將被告甲○○聲請登記之地上權登
      載於系爭土地之登記簿上，則依上揭說明，被告丁○○自
      無從因信賴土地登記簿上之記載而請求受保護。又被告丁○○亦於本院98年10月26日言詞辯論期日稱林傳旺雖聲請
      登記地上權，惟因地政機關登記錯誤，而迄未登記於系爭
      土地之登記簿上，且伊等迄未完成更正登記等語明確（本
      院卷三第235 頁背面），益證於本件言詞辯論終結時，系
      爭土地之登記簿上並無被告甲○○及丁○○為地上權人之
      登記甚明。是被告丁○○辯稱伊應受信賴保護云云，顯非
      可採。況被告丁○○所信賴之對象亦僅為被告甲○○所執
      之建築改良物所有權狀及他項權利證明書及林傳旺之他項
      權利登記聲請書，而非臺北市土地登記謄本，是其信賴者
      既非地政機關之登記簿，則其所辯情形顯與土地法第43條
      所示之情形有別，而不足採。
    6.據此，被告甲○○、丁○○為系爭房屋之共有人，被告庚○○為系爭房屋1 樓之承租人，其等無合法權源，占有使
      用系爭土地如附圖所示甲、乙部分，是原告請求被告甲○○、丁○○、庚○○應自系爭土地及系爭房屋遷出，被告
      甲○○、丁○○應將系爭房屋占用系爭土地如附圖所示甲
      、乙部分拆除，並將所占用之土地返還予原告及其他共有
      人，洵屬有據。
  (二)原告各得請求被告丁○○給付1 萬6,732 元及自97年9 月13
    日起按月給付300 元。
    按無法律上之原因而受利益，致他人受損害者，應返還其利
    益，為民法第179 條前段所明定。至其得請求返還之範圍，
    應以對方所受之利益為度，非以請求人所受損害若干為準，
    且無權占有他人土地，可能獲致相當於租金之利益為社會通
    常之觀念，最高法院61年臺上字第1695號判例著有明文。惟
    請求返還相當於租金之不當得利，而其給付可分者，各共有
    人僅得按其應有部分，請求返還（最高法院88年度臺上字第
    1341號判決參照）。又不當得利之受領人，依其利益之性質
    或其他情形不能返還者，應償還其價額，民法第181 條但書
    亦有明文。經查：
    1.被告甲○○、丁○○以系爭房屋無權占有系爭土地，已如
      前述（見上五之(一)），是原告依上開規定，請求其等給付
      相當於租金之不當得利，即屬有據，至於租金之計算標準
      ，應參酌土地法第105 條、第97條第1 項之規定，予以計
      算較為客觀公允。再按城市地方房屋之租金，以不超過土
      地及其建築物申報總價額年息10% 為限，土地法第97條第
      1 項定有明文。此項規定於租用基地建築房屋準用之，同
      法第105 條亦有明文。而所謂土地價額係指法定地價而言
      ，則為土地法施行法第25條所明定。又土地法第148 條規
      定，土地所有權人依土地法所申報之地價為法定地價；而
      依平均地權條例第16條前段規定，舉辦規定地價或重新規
      定地價時，土地所有權人未於公告期間申報地價者，以公
      告地價（非公告現值）80% 為其申報地價。再者，所謂年
      息10% 為限，乃指基地租金之最高限額而言，並非一律依
      照申報價額年息10% 計算之，尚須斟酌基地位置、工商繁
      榮程度、使用人利用基地之經濟價值、所受利益及社會情
      感等情事而為決定。據本院勘驗現場，531 地號土地之地
      目為「建」、531-2 地號土地之地目為「道」，系爭房屋
      坐落於臺北市○○區○○路1 段與東南街交叉口旁第2 間
      ，共有3 層，1 樓由被告庚○○經營餐廳使用，2 樓則作
      為住家使用，周邊商業活動熱絡，鄰近南港科學園區等情
      ，有系爭土地及系爭房屋登記謄本、本院勘驗筆錄及現場
      照片在卷可憑（本院卷一第12至66、191 、203 至206 頁
      ），另參酌被告甲○○、丁○○將系爭房屋1 樓出租予被
      告庚○○之每月租金為4 萬1,000 元，是本院認被告使用
      系爭土地之對價應以法定地價總價額年息6%為適當。
    2.查系爭房屋占用531 地號土地151 平方公尺，且531 地號
      土地92年申報地價每平方公尺為28,801元、93至95年申報
      地價每平方公尺為28,789元、96至97年申報地價每平方公
      尺為32,551元。又系爭房屋占用531-2 地號土地9 平方公
      尺，且531-2 地號土地92年申報地價每平方公尺為44,080
      元、93至95年申報地價每平方公尺為40,320元、96至97年
      申報地價每平方公尺為41,200元。是依上情綜合計算，被
      告丁○○因無權占有系爭土地，而應給付原告各自92年9
      月13日至92年12月31日之不當得利971 元﹝計算式：（28
      ,801x 151 +44,080x9)x6%x1/12x(3+18/30)x1/88=971 ，
      元以下4 捨5 入﹞；93年1 月1 日至95年12月31日之不當
      得利9,634 元﹝計算式：（28,789x 151+ 40,320x9 )x6%
      x3 x1/88=9,634，元以下4 捨5 入﹞；96年1 月1 日至97
      年9 月12日之不當得利6,127 元﹝計算式：（32,551x151
      + 41,200x9)x6%x1/12x(20+12/30)x1/88=6,127 ，元以下
      4 捨5 入﹞；共計1 萬6,732 元﹝計算式：971+9,634+6,
      127= 16,732 ﹞；及自97年9 月13日以後按月給付原告各
      300 元﹝計算式：（32,551x151+41,200x9）x6%x1/12x1/
      88=3 00 ，元以下4 捨5 入﹞。
  (三)按當事人於言詞辯論時為訴訟標的之認諾者，應本於其認諾
    為該當事人敗訴之判決，民事訴訟法第384 條定有明文。被
    告甲○○對於原告之請求，已於本院言詞辯論時，為認諾之
    意思表示（本院卷三第235 頁背面），則揆諸前揭規定，本
    院即應本於其認諾為被告甲○○敗訴之判決。從而，原告訴
    請被告甲○○自系爭土地及系爭房屋遷出，拆除系爭房屋將
    系爭土地如附圖所示甲、乙部分返還予原告及其他共有人，
    並給付原告各3 萬4,858 元及自起訴狀繕本送達翌日即97年
    9 月23日（本院卷一第169 頁）起至清償日止，按週年利率
    5%計算之利息，並自97年9 月13日起至返還系爭土地如附圖
    所示甲、乙部分予原告之日止，按月給付原告各626 元，即
    屬可採。又被告甲○○、丁○○就系爭土地係分別本於各自
    之無權占有關係，而各對原告負有同一之不當得利債務，惟
    其中一人若已為給付，其他人即同免其給付義務，為不真正
    連帶債務。是就原告請求被告甲○○、丁○○給付相當於租
    金之不當得利部分，於被告甲○○、丁○○其中之一給付時
    ，另一被告於該給付範圍內即同免給付之責。
七、綜上所述，被告甲○○、丁○○為系爭房屋之共有人，被告
    庚○○為系爭房屋1 樓之承租人，被告丁○○未證明林傳旺
    建築系爭房屋時已取得當時土地所有人之同意，且原告與被
    告甲○○、丁○○間就系爭土地未成立租賃契約，被告甲○○、丁○○就系爭土地亦無地上權，被告丁○○不得主張信
    賴土地登記資料而受保護，是被告甲○○、丁○○、庚○○
    乃無權占有系爭土地。惟被告未○○、申○○、酉○○、子
    ○○、午○○、卯○○、巳○○、壬○○、辛○○、癸○○○、亥○○○、戌○○則未居住於系爭房屋，而無占有系爭
    土地之事實。從而，原告於請求被告甲○○、丁○○、庚○○應自系爭土地及系爭房屋遷出，被告甲○○、丁○○將占
    用系爭土地上如附圖甲、乙所示之房屋拆除，並將所占用之
    土地返還予原告及其他共有人；被告甲○○應給付原告各3
    萬4, 858元及自起訴狀繕本送達翌日即97年9 月23日起至清
    償日止，按週年利率5%計算之利息，並自97年9 月13日起至
    返還系爭土地如附圖所示甲、乙部分予原告及其他共有人之
    日止，按月給付原告各626 元；被告丁○○應給付原告各1
    萬4,329 元及自起訴狀繕本送達翌日即97年10月5 日（本院
    卷一第168 頁）起至清償日止，按週年利率5%計算之利息，
    並自97年9 月13日起至返還系爭土地如附圖所示甲、乙部分
    予原告及其他共有人之日止，按月給付原告各300 元；被告
    甲○○、丁○○其中一人給付時，另一被告於該給付範圍內
    同免其責之範圍內，為有理由，應予准許，逾此範圍之請求
    ，即非正當，應予駁回。
八、原告及被告丁○○均陳明願供擔保，聲請宣告假執行及免為
    假執行，經核原告勝訴部分（除被告甲○○部分外），於法
    相符，爰酌定相當之擔保金額予以准許；至被告甲○○部分
    ，原告雖陳明願供擔保，聲請宣告假執行，惟因本件係本於
    被告甲○○認諾所為之判決，爰依民事訴訟法第389 條第1
    項第1 款之規定，依職權宣告假執行；至原告敗訴部分，其
    假執行之聲請即失所附麗，應予駁回。
九、本件訴訟費用額確定為17萬1,984 元（即原告預繳之第一審
    裁判費），並應由被告甲○○、丁○○負擔。故被告甲○○
    、丁○○應賠償原告所預繳之訴訟費用17萬1,984 元。
十、本件判決基礎已臻明確，兩造其餘之攻擊防禦方法及訴訟資
    料經本院斟酌後，核與判決不生影響，無一一論述之必要，
    併予敘明。
據上論結，原告之訴為一部有理由、一部無理由，依民事訴訟法
第385 條第1 項、第79條、第85條第1 項但書、第87條第1 項、
第389 條第1 項第1 款、第390 條第2 項、第392 條第2 項，判
決如主文。
中    華    民    國    98    年    11    月    9     日
                  民事第三庭  審判長法  官  張國勳
                                    法  官  施月燿
                                    法  官  林尚諭
以上正本證明與原本無異。
如對本判決上訴，應於判決送達後20日內向本院提出上訴狀。
中    華    民    國    98    年    11    月    9     日
                                    書記官  游子毅


司法院資訊處製作；財團法人民間司法改革基金會備份。
